最高法院民事判決　　　　　　九十四年度台上字第一八六二號
　　上　訴　人　正中法稅徵信有限公司
　 　　　　　　　　　　 B3.
　　法定代理人　劉翰林
　　訴訟代理人　楊盤江律師
　　被 上訴 人　寶華商業銀行股份有限公司（即原泛亞商業銀
　　　　　　　　行股份有限公司）
　　法定代理人　劉維琪
上列當事人間請求返還不當得利事件，上訴人對於中華民國九十
三年三月九日台灣高等法院第二審判決（九十二年度上字第一○
二六號），提起上訴，本院判決如下：
      主  文
上訴駁回。
第三審訴訟費用由上訴人負擔。
      理  由
本件原被上訴人泛亞商業銀行股份有限公司於提起第三審上訴前
之民國九十三年三月十九日經合併變更為寶華商業銀行股份有限
公司（下稱寶華銀行），有經濟部九十三年三月十九日經授商字
第○九三○一○四二五八○號函在卷可稽，惟其於第二審委有訴
訟代理人，且該代理人復有特別代理權，應認其訴訟停止原因發
生於本院，茲據寶華銀行具狀聲明承受訴訟，經核尚無不合，應
予准許，合先說明。
次查上訴人主張：訴外人鄭天倫於八十二年九月七日提供第一審
判決附表（下稱附表）二所示不動產（下稱系爭不動產），設定
第一順位本金最高限額新台幣（下同）一千一百萬元之抵押權於
被上訴人，擔保對被上訴人所負債務之清償。嗣於八十六年六月
十一日設定第二順位本金最高限額五百萬元之抵押權於訴外人中
南租賃股份有限公司（下稱中南公司），擔保訴外人奇彥電子股
份有限公司（下稱奇彥公司）及鄭天倫對訴外人中南公司所負債
務之清償。又系爭不動產於九十年五月十四日經台灣板橋地方法
院（下稱板橋地院）拍賣，拍賣所得價金為五百五十三萬九千元
，扣除必要費用及土地增值稅後尚有五百二十二萬零六百六十一
元。而被上訴人於該執行事件中，對訴外人鄭天倫雖有如附表一
所示之連帶保證債權，惟該債權並非系爭不動產抵押權擔保之債
權，被上訴人對系爭不動產賣得價金，無優先受償權，被上訴人
無法律上之原因優先受分配五百二十二萬零六百六十一元，致訴
外人中南公司受有五百萬元之損害，為不當得利。惟因伊對中南
公司有徵信債權，而訴外人中南公司於伊提出徵信報告後，怠於
行使權利等情。爰依不當得利之法律關係，先位聲明：求為命確
認被上訴人優先受償權之法律關係不存在；被上訴人應給付中南
公司五百萬元，及加計法定遲延利息，並由伊代位受領。備位聲
明：求為確認被上訴人優先受償權之法律關係不存在；被上訴人
應給付訴外人鄭天倫五百萬元，及加計法遲延利息，並由伊代位
訴外人中南公司、代位訴外人鄭天倫受領之判決（第一審僅審酌
上訴人先位聲明，漏未審酌備位聲明，惟兩造於第二審審理中同
意由第二審就該部分為裁判，第二審就此部分併為裁判）。
被上訴人則以：訴外人鄭天倫提供系爭不動產，設定本金最高限
額一千一百萬元之抵押權予伊，擔保其對伊現在（包括過去所負
、現在尚未清償）及將來所負之票據、借款、墊款、保證等債務
及其他債務（如應返還之押租金等）之清償。嗣訴外人鄭天倫自
八十四年四月十二日起擔任訴外人奇彥公司向伊借貸如附表一所
示金錢之連帶保證人，對伊負有如附表一所示之連帶保證債務，
該連帶保證債務為抵押權擔保之範圍，伊就系爭不動產拍賣所得
價金，優先受償，並無不合。況伊受分配之金額係來自訴外人鄭
天倫，縱無優先受償權，其受損害之人為訴外人鄭天倫，而非訴
外人中南公司。訴外人中南公司對伊並無任何債權等語，資為抗
辯。
原審將第一審所為上訴人敗訴之判決予以維持，駁回其上訴，無
非以：查訴外人鄭天倫於八十二年九月七日以系爭不動產，設定
本金最高限額一千一百萬元之第一順位抵押權於被上訴人，擔保
對被上訴人所負債務之清償，訴外人鄭天倫嗣於八十四年四月十
二日因擔任訴外人奇彥公司對被上訴人借款之連帶保證人，對被
上訴人負有如附表一所示之連帶保證債務。訴外人鄭天倫另於八
十六年六月十一日就系爭不動產設定第二順位本金最高限額五百
萬元抵押權於訴外人中南公司，擔保其本人及奇彥公司對中南公
司所負債務之清償。系爭不動產於九十年五月十四日經板橋地院
拍定，所得價金五百五十三萬九千元，經扣除必要費用後，餘額
五百二十二萬零六百六十一元全數由被上訴人優先受償等事實，
為兩造所不爭執，並有土地及建物登記簿謄本、執行分配表、徵
信契約書足參。次查，被上訴人與訴外人鄭天倫間抵押設定契約
書其他特約事項第一條約定，被上訴人對鄭天倫享有之最高限額
抵押權，其擔保債權範圍限於鄭天倫對被上訴人所負票據、借款
、墊款、保證等債務及其他債務，此等擔保債權發生原因之基礎
關係已然約定並經登記，即屬特定而為一定範圍內之法律關係，
而訴外人鄭天倫於八十四年四月十二日因擔任奇彥公司對被上訴
人借款之連帶保證人，對被上訴人負有如附表一所示之連帶保證
債務，應為有效。按債權人代位行使之權利，原為債務人之權利
，必於債務人有怠於行使其權利情事時，始得為之，若債務人對
於第三人已無權利存在，或經行使而無效果時，即無代位行使權
利之餘地。且連帶保證與普通保證均屬保證債務，僅連帶保證人
依據民法第二百七十二條第一項規定，應與債務人負同一責任，
且不得主張檢索抗辯權而已，殊不得謂連帶保證債務非屬保證債
務。是訴外人鄭天倫因擔任奇彥公司向被上訴人借款之連帶保證
人所負之連帶保證債務，應為系爭不動產抵押權效力所及，對於
系爭不動產賣得之價金，有優先受償之權。故被上訴人於前開執
行事件中，先於第二順位之抵押權人中南公司受償，並無不合。
亦足見訴外人中南公司對被上訴人並無任何之債權存在，上訴人
無從代位中南公司對被上訴人行使權利。故系爭不動產於九十年
五月十四日經板橋地院拍定，所得價金五百五十三萬九千元，經
扣除必要費用後，餘額五百二十二萬零六百六十一元全數由被上
訴人優先受償，乃依法行使權利，自不構成不當得利。綜上所述
，被上訴人對於訴外人鄭天倫所有如附表一所示之連帶保證債權
，為系爭抵押權所擔保之債權，被上訴人優先受償系爭不動產經
強制執行所得分配款，乃依法行使權利，自不構成不當得利。上
訴人主張之先位及備位聲明，於法均屬無據，不應准許云云，為
其心證之所由得，並說明其餘攻擊防禦方法不予審酌之理由，爰
將第一審所為上訴人敗訴之判決予以維持，駁回上訴人之上訴，
經核於法並無違誤。末查，依卷附審理單以觀，九十四年二月二
十四日之言詞辯論期日係由審判長許正順所指定（見原審卷第九
二頁），於法並無不合。又第一審僅審酌上訴人先位聲明，漏未
審酌備位聲明，上訴人就此聲明不服，提起第二審上訴。第一審
訴訟程序雖有重大瑕疵，為維護審級利益，第二審法院固得將第
一審判決廢棄發回，惟兩造於第二審審理中，同意由第二審就該
部分為裁判（見原審卷第一一七頁），依民事訴訟法第四百五十
一條第二項之規定，第二審就此部分自得為裁判，併予敘明。上
訴論旨，就原審取捨證據、認定事實之職權行使，指摘原判決為
違背法令，求予廢棄，非有理由。
據上論結，本件上訴為無理由。依民事訴訟法第四百八十一條、
第四百四十九條第一項、第七十八條，判決如主文。
中　　華　　民　　國　九十四　年　　十　　月　十三　　日
                      最高法院民事第三庭
                          審判長法官  朱　錦　娟
                                法官  顏　南　全
                                法官  許　澍　林
                                法官  袁　靜　文
                                法官  陳　淑　敏
      本件正本證明與原本無異
                                      書  記  官
中　　華　　民　　國　九十四　年　　十　　月　二十五　日
                                                    Ｙ
